---
title: "Rencontres R - Rennes 2018 - `chart` et `flow` tutoriel"
output: html_notebook
---

Version commentée et augmentée de RRennes2018_presentation.Rmd.


## Installation

Installer la versions en développement sur Github des packages discutés ici est nécessaire au préalable :

```{r}
#install.packages("devtools")
##install.packages(c("tidyverse", "latticeExtra", "cowplot",
#  "pryr", "ggpubr", "ggplotify", "svMisc", "proto", "tsibble",
#  "Hmisc", "nycflights13"))
#devtools::install_github("SciViews/data")
#devtools::install_github("SciViews/chart")
#devtools::install_github("SciViews/flow")
#
#library(tidyverse)
#library(data)
#library(chart)
#library(flow)
#
#ou plus simplement, lorsque la prichaine version SciViews sera sur CRAN :
#install.packages("Sciviews")
SciViews::R
```

Nous utiliserons le jeu de données `urchin_bio` du package `data`, avec annotation (`label` et `units`) en français. Cela se fait avec la fonction `read()` du package `data` :

```{r}
urchin <- data::read("urchin_bio", package = "data", lang = "FR")
```

Ce jeu de données contient diverses mesures de biométrie sur deux populations d'oursins : ceux provenant d'élevage ("Culture") et ceux provenant du milieu naturel ("Pêcherie").


## Pourquoi utiliser `read()` à la place de `data()` pour charger un package R ?

- Difficultés ches les débutants entre `data(<dataset>)` et `<df> <- read.csv("<filepath>", <args>)` : "patterns" différents.

- dans **data**, pattern similaire:

`<df> <- read("<dataset>", <args>)`

deux cas:

- jeu de données d'un package R:

`<df> <- read("<dataset_name>", package = "<pkg>")`

- fichier:

`<df> <- read("<dataset_file>", <args>)`

- Possibilité d'annoter les variables (attributs `label` et `units`) dans différentes langues. Cette information sera utilisée par `chart()` plus tard.

```{r}
#View(urchin) # Les labels apparaissent dans RStudio
attributes(urchin$skeleton) # Label et unités enregistrés
```


## Utilisation de `chart`

Masse squelettique des oursins en fonction de la masse totale?

```{r}
ggplot(data = urchin, aes(weight, skeleton)) +
  geom_point()
```

Patterns: les premiers graphes que les étudiants voient s'impriment dans leur esprit comme les exemples à suivre. `ggplot2` produit des graphes très proches d'un idéal, mais:

- thème par défaut particulier (fond gris)
- mauvais libellé des axes et unités manquantes

=> Utiliser un autre thème par défaut
=> Prendre en compte le label et les unités enregistrés dans le jeu de données

=> chart(). Remplacement mininal de la syntaxe `ggplot()`

**Règle `chart()` #1:** `chart()`peut remplacer `ggplot()` sans changer le reste.

```{r}
chart(data = urchin, aes(weight, skeleton)) +
  geom_point()
```


### Interface formule

Effectuons une régression linéaire :

```{r}
(lmod <- lm(data = urchin, skeleton ~ weight))
```

Patterns différents avec position des variables x et y inversées:

`aes(<x>, <y>)` _versus_ `<y> ~ <x>` => source de confusion et d'erreur!

**Règle `chart()` #2 :** `f_aes()` à la place de `aes()`, permettant de spécifier les "aesthetics" via des formules.

```{r}
ggplot(data = urchin, f_aes(skeleton ~ weight)) +
  geom_point()
```

Combiné avec la règle #1, `chart()` à la place de `ggplot()`, plus besoin de préciser `f_aes()` !

```{r}
chart(data = urchin, skeleton ~ weight) +
  geom_point()
```

On a donc maintenant exactement le même pattern pour `lm(data = <df>, <formula>)` et `chart(data = <df>, <formula>)`. Plus facile pour les débutants.


### Versions différentes de graphiques

**Règle `chart` #3 :** `chart()` est "subsettable" pour indiquer le type de graphique à réaliser : `chart$<type>`()

```{r}
chart$geom_point(data = urchin, skeleton ~ weight)
```

Il prend en compte également les graphiques `lattice`s ou de base. Notez la similitude.

```{r}
chart$xyplot(data = urchin, skeleton ~ weight)
```

**Travail en cours :** prise en compte automatique des labels et du thème, similaire à celui pour `ggplot2`.


### Paramètres additionnels directement dans les formules

Exemple, couleur en fonction de l'origine.

```{r}
chart$geom_point(data = urchin, f_aes(skeleton ~ weight, col = origin))
```

**Règle `chart` #4 :** arguments supplémentaires `aes()` directement intégrable dans la formule à l'aide de la syntaxe `%<par>=%`.

```{r}
chart$geom_point(data = urchin, skeleton ~ weight %col=% origin)
```

La syntaxe `|` est également reconnue pour les "facets" :

```{r}
chart$geom_point(data = urchin, skeleton ~ weight | origin)
```

... et toujours similaire à lattice :

```{r}
chart$xyplot(data = urchin, skeleton ~ weight | origin)
```

Il est facile d'ajouter la droite de régression dans son graphique :

```{r}
chart$geom_point(data = urchin, skeleton ~ weight) +
  geom_smooth(method = "lm")
```


### Compatibilité 

**Autre source d'erreur chez les débutants :** l'incompatibilité complète entre les graphiques de base, `lattice` et `ggplot2`. Si l'étudiant effectue une analyse des résidus, il peut faire :

```{r}
par(mfrow = c(1L, 2L))
plot(lmod, which = 1L)
plot(lmod, which = 2L)
```

Mais si il veut reprendre le graphe `ggplot2` et l'associer à ces deux graphiques dans une figure composite, ce n'est pas possible !

Avec `chart()`, tous les graphiques peuvent être agencés ensemble quelle que soit leur nature.

```{r}
c# ggplot2
c1 <- chart$geom_point(data = urchin, skeleton ~ weight) +
  geom_smooth(method = "lm")
# Lattice plot
c2 <- chart$xyplot(data = urchin, skeleton ~ weight | origin)
# Base plots
c3 <- chart$plot(lmod, which = 1L)
c4 <- chart$plot(lmod, which = 2L)

ggarrange(c1, c2, c3, c4, labels = "AUTO")
```

### A retenir...

_Travail sur `chart` en cours_

- Les graphiques `chart` peuvent tous être assemblés en une figure composite, qu'ils soient `ggplot2`, graphes de base ou `lattice` _(fini)_

- Les formules sont aussi utilisables avec `ggplot2` en utilisant `chart()` _(fini)_

- Les thèmes des 3 moteurs graphiques sont homogénéisés le plus possible avec `chart` _(encore perfectible)_

- Si des attributs `label` et `units` existent, ils sont utilisés pour de meilleurs labels des axes _(reste à implémenter pour `lattice` et graphes de base)_


## Utilisation de `flow`

Combinaison de briques logicielles avec l'opérateur "pipe". Facilite l'assemblage de briques logicielles pour réaliszr des tâches plus complexes tout en gardant un code lisible.

Difficultés lorsque l'on veut généraliser le pipeline (à l'intérieur d'une fonction).

Partons d'un exemple simple :

```{r}
urchin %>%
  mutate(lgsk = log(skeleton)) %>%
  summarise(mean = mean(lgsk,
    na.rm = TRUE))
```

On a trois arguments qu'on voudrait pouvoir modifier pour généraliser ce pipeline (du plus facile au plus complexe) :

- Un argument qui demande une constante `TRUE`/`FALSE` (la valeur pour `na.rm=`), que l'on nommera `na_rm` et qui ne nécessite pas de passer par une `quosure`.

- Une variable qui contient une expression à passer sous forme d'une `quosure` à débaler à l'intérieur du pipeline dans l'expression non standard prise par la fonction `mutate()` (qu'on nommera `x`)

- Une variable qui sert de nom dans `mutate()` et ensuite est utilisée plus loin dans le pipeline, à passer aussi sous forme de `quosure` dans une autre expression non standard dans `summarise()` (qu'on nommera `y`) 

Nous allons effectuer ces rempl  acement successivement à l'aide de `tidyverse` d'abord, et ensuite, en utilisant `flow`.


### Variable ne nécessitant pas de `quosure`

Dans `tidyverse` :

```{r}
na_rm <- TRUE
urchin %>%
  mutate(lgsk = log(skeleton)) %>%
  summarise(mean = mean(lgsk,
    na.rm = !!na_rm))
```

On notera deux choses :

- Il n'y a aucune place dans le pipeline pour la variable `na_rm`. Donc, on doit la stocker ailleurs (ici, dans notre environnement global). C'est pas idéal.

- Pour injecter sa valeur dans l'expression non standard, argument de `summarise()`, il faut utiliser l'opérateur préfixe "lazyeval" `!!` (prononcez "bang bang") devant notre variable `na_rm`.


#### Variable dans `flow`

Nous allons modifier légèrement le pipeline pour créer et ensuite transmettre d'une étape à l'autre les données dans un objet appelé `flow`. Dans cet objet, on peut rajouter des variables satellites. La modification nécessite :

- d'utiliser la fonction `flow()` qui prend un premier argument avec les données à traiter, et éventuellement autant d'autres variables que vous voulez,

- de remplacer l'opérateur de pipe `%>%` de `magrittr` (`tidyverse`) par `%>_%` du package `flow`. Ce dernier opérateur est capable de gérer les particularités de l'objet `flow` au travers du pipeline,

- de terminer le pipeline par `%>_% .` qui va permettre d'extraire le résultat final (sinon, on se retrouve avec le dernier objet `flow` qui contient ce résultat final).

- ... et bien sûr, on rajoute ici la variable `na_rm` :

```{r}
flow(urchin, na_rm = TRUE) %>_%
  mutate(., lgsk = log(skeleton)) %>_%
  summarise(., mean = mean(lgsk,
    na.rm = na_rm_)) %>_% .
```

Les plus attentifs auront noté une autre différence. Au lieu de `!!na_rm` dans l'expression non standard dans `summarise()`, on a utilisé `na_rm_`. Donc, l'opérateur `!!` de "tidyeval" est remplacé par un **"opérateur" suffixé** `_` derrière la variable `na_rm`. Opérateur est entre guillement, car syntactiquement parlant, ce n'en est pas un, mais il se comportera comme tel. Son rôle est de :

1) extraire l'objet associé au nom `na_rm` depuis l'objet `flow`, et

2) l'injecter dans l'expression non standard donnée à `summarise()` (mécanisme "tidyeval").


### Variable nécessitant une `quosure`

Revenons à notre pipeline `tidyverse` où on veut créer la variable `x` qui spécifie la variable du tableau à traiter (`skeleton` ou autre). En `tidyverse`, on écrira :

```{r}
x <- quo(skeleton)
na_rm <- TRUE
urchin %>%
  mutate(lgsk = log(!!x)) %>%
  summarise(mean = mean(lgsk,
    na.rm = !!na_rm))
```

Par rapport au cas précédent, nous devons créer explicitement une `quosure`, à l'aide de `quo()` (ou `enquo()` dans une fonction). Pour le reste, le travail est le même.


#### Variable avec `quosure` dans `flow`

```{r}
flow(urchin,
  x_ = skeleton,
  na_rm = TRUE) %>_%
  mutate(., lgsk = log(x_)) %>_%
  summarise(., mean = mean(lgsk,
    na.rm = na_rm_)) %>_% .
```

Dans `flow`, l'opérateur suffixé `_` est utilisable également à l'assignation pour indiquer qu'on veut utiliser une expression à évaluer de manière non standard. Dans ce cas, `flow` créera la `quosure` de manière totalement transparente et fera le `unquote`ing dans l'expression non standard fournie à `mutate()`.


### Variable comme nom et comme valeur à deux endroits du pipeline

Dans notre petit pipeline simple d'exemple, nous pouvons être amené également à vouloir changer la variable crée dans `mutate()`: `lgsk`. Cette variable réapparait également sous une autre forme dans l'instruction suivante. En "tidyeval", cela oblige à travailler avec deux versions de la variable : une chaine de caractères dans `y`, et sa version `quosure` dans `y_quo` :

```{r}
x <- quo(skeleton)
y <- "log_skel"
y_quo <- as.quosure(as.name(y))
na_rm <- TRUE
urchin %>%
  mutate(!!y := log(!!x)) %>%
  summarise(mean = mean(!!y_quo,
    na.rm = !!na_rm))
```

Ce n'est pas tout ! Il n'est pas permit par la syntaxe R d'utiliser l'opérateur `!!` devant le nom d'un argument dans l'appel d'une fonction. L'astuce choisie dans tidyverse consiste à remplacer le signe `=` par l'opérateur `:=` qui rend cette syntaxe correcte.


#### Variable comme nom et comme valeur dans `flow`

```{r}
flow(urchin,
  x_ = skeleton,
  y_ = log_skel,
  na_rm = TRUE) %>_%
  mutate(., y_ = log(x_)) %>_%
  summarise(., mean = mean(y_,
    na.rm = na_rm_)) %>_% .
```

Ici, tout est transparent, mis-à-part l'"opérateur" sufixé `_` que nous continuons à utiliser avec `y`. Pas besoin de deux variables, pas besoin de transformer `=` par `:=` !


### Séquence fonctionnelle depuis un pipeline

L'étape ultime est de tranformer notre pipeline à usage unique en une fonction réutilisable. Dans `tidyverse`, il suffit de remplacer le point de départ de notre pipeline (`urchin` dans notre exemple) par un point (`.`), et d'assigner le pipeline à un nom de vairiable pour la fonction (`foo`) :

```{r}
x <- quo(skeleton)
y <- "log_skel"
y_quo <- as.quosure(as.name(y))
na_rm <- TRUE
foo <- . %>%
  mutate(!!y := log(!!x)) %>%
  summarise(mean = mean(!!y_quo,
    na.rm = !!na_rm))
```

A ce stade, on peut utiliser cette séquence fonctionnelle comme une fonction à un argument : le jeu de données à traiter :

```{r}
foo(urchin)
```

Par contre, pour changer la variable à traiter, on doit manipuler les variables satellites que nous avons créées précédemment en dehors de l'appel de la fonction `foo()` :

```{r}
x <- quo(weight)
foo(urchin)
```

Pas terribe du tout, évidemment. La solution est d'encapsuler tout cela dans une fonction qui admettra le jeu de données et les différentes variables comme arguments. D'où, une complexité encore plus grande.

#### Séquences fonctionnelles avec `flow`

L'objet `flow` ayant encapsulé déjà les différentes variables satelites, une grosse partie du travail est déjà préparé. Il nous suffit de créer une fonction qui pourra générer l'objet `flow`. Pour ce faire, on remplace `flow() par `function()`, le premier argument par `.` et on insère `enflow(.)` en tout début de pipeline :

```{r eval=FALSE}
foo <- function(., x_ = skeleton, y_ = log_skel, na_rm = TRUE)
  enflow(.) %>_%
  mutate(., y_ = log(x_)) %>_%
  summarise(., mean = mean(y_,
    na.rm = na_rm_)) %>_% .

foo(urchin)

foo(urchin, x_ = weight)
```


### A retenir...

- Les objets `flow` contiennent tout ce qui est nécessaire au pipeline, y compris des variables satellites éventuelles

- Le mécanisme "tidyeval" de tidyverse est beaucoup plus facile à implémenter et quasi-totalement transparent avec la convention `<var>_` ("opérateur" suffixé `_`) de `flow`

- Le passage d'un pipeline `flow()` avec variables satellites à une fonction réutilisable se fait de manière explicite en utilisant `function()` et en commençant le pipeline par `enflow()` à l'intérieur de cette function

- La transition pipeline tidyverse à usage unique vers la fonction réutilisable est graduelle et bien plus facile avec `flow`

**Un useR devient un developeR en douceuR !**
