---
title: "Rencontres R - Rennes 2018 - Essais"
output: html_notebook
---

```{r}
SciViews::R
```


## Jeu de données exemple

Puisqu'on va parler de **data**, autant utiliser un jeu de données original qu'il propose.

- **urchin_bio** est bien pour faire une régression, avec la comparison pêche - aquaculture


## Enseigner des patterns (+ snippets)

- difficultés entre `data(<dataset>)` et `<df> <- read.csv("<filepath>", <args>)`

- dans **data**, pattern similaire:

`<df> <- read("<dataset>", <args>)`

deux cas:

- jeu de données d'un package R: `<df> <- read("<dataset_name>", package = "<pkg>")`

- fichier: `<df> <- read("<dataset_file>", <args>)`


## Régression linéaire avec urchin_bio

```{r}
#read(package = "data")
#urchin <- read("../data/urchin.csv")
#urchin <- read("urchin_bio", package = "data")
urchin <- read("urchin_bio", package = "data", lang = "FR")
```

```{r}
#View(urchin)
#?urchin
#.?urchin
attributes(urchin$skeleton) # Label et unités enregistrés
```

Masse squelettique en fonction de la masse totale?

```{r}
ggplot(data = urchin, aes(weight, skeleton)) +
  geom_point()
```

Patterns: les premiers graphes que les étudiants voient s'impriment dans leur esprit comme les exemples à suivre. ggplot2 produit des graphes très proches d'un idéal, mais:

- thème par défaut particulier (fond gris)
- text un peu petit
- mauvais libellé des axes et unités manquantes

=> Utiliser un autre thème par défaut
=> Prendre en compte le label et les unités enregistrés dans le jeu de données

=> chart(). Remplacement minial de la syntaxe ggplot

(1) ggplot() -> chart()

```{r}
chart(data = urchin, aes(weight, skeleton)) +
  geom_point()
```

## Interface formule

Régression linéaire:

```{r}
(urchin_lm <- lm(data = urchin, skeleton ~ weight))
```

Patterns différents avec position des variables x et y inversées:

`aes(<x>, <y>)` versus `<y> ~ <x>` => Source de confusion et d'erreur!

Utilisation des formules avec ggplot2, modifs minimales: `f_aes()` à la place de `aes()`:

```{r}
ggplot(data = urchin, f_aes(skeleton ~ weight)) +
  geom_point()
```

avec `chart()` à la place de `ggplot()`, plus besoin de préciser `f_aes()`!

```{r}
chart(data = urchin, skeleton ~ weight) +
  geom_point()
```

`chart()` est "subsettable" pour indiquer le type de graphique à réaliser:

```{r}
chart$geom_point(data = urchin, skeleton ~ weight)
```

Il prend en compte également les graphiques lattices. Notez la similitude:

```{r}
chart$xyplot(data = urchin, skeleton ~ weight)
```

Travail en cours: prise en compte automatique des labels et du thème, similaire à celui pour ggplot2.

Paramètres additionnels, couleur en fonction de l'origine:

```{r}
chart$geom_point(data = urchin, f_aes(skeleton ~ weight, col = origin))
```


mais directement intégrable dans la formule à l'aide de la syntaxe `%<par>=%`:

```{r}
chart$geom_point(data = urchin, skeleton ~ weight %col=% origin)
```

La syntaxe `|` est également reconnue:

```{r}
chart$geom_point(data = urchin, skeleton ~ weight | origin)
```

... et toujours similaire à lattice:

```{r}
chart$xyplot(data = urchin, skeleton ~ weight | origin)
```

Il est facile d'ajouter la droite de régression dans son graphique:

```{r}
p1 <- chart$geom_point(data = urchin, skeleton ~ weight) +
  geom_smooth(method = "lm")
p1
```

Autre source d'erreur: l'incompatibilité complète entre les graphiques de base, lattice et ggplot2. Si l'étudiant effectue une analyse des résidus, il peut faire:

```{r}
par(mfrow = c(2L, 2L))
plot(urchin_lm, which = 1L)
plot(urchin_lm, which = 2L)
plot(urchin_lm, which = 3L)
```

Mais s'il veut reprendre le graphe ggplo2 précédent comme 4ème graphique, ce n'est pas possible!

Avec `chart()`, tous les graphiques peuvent être agencés ensemble quelle que soit leur nature:

```{r}
combine_charts(list(
  # ggplot2
  chart$geom_point(data = urchin, skeleton ~ weight) +
    geom_smooth(method = "lm"),
  # Lattice plot
  chart$xyplot(data = urchin, skeleton ~ weight | origin,
    pch = 16, col = "black"),
  # Base plot
  chart$plot(urchin_lm, which = 1L,
    pch = 16, las = 1, cex.axis = 0.8),
  chart$plot(urchin_lm, which = 2L,
    pch = 16, las = 1, cex.axis = 0.8)
))

# Lattice plot
p2 <- chart$xyplot(data = urchin, skeleton ~ weight | origin, pch = 16, col = "black")
# Base plot
p3 <- chart$plot(urchin_lm, which = 1L, pch = 16, las = 1, cex.axis = 0.8)
p4 <- chart$plot(urchin_lm, which = 2L, pch = 16, las = 1, cex.axis = 0.8)
ggpubr::ggarrange(p1, p2, p3, p4, labels = "auto")
```


## Flow

Combinaison de briques logicielles avec l'opérateur "pipe"

Pas intuitif, en particuliers pour tous les cas particuliers, lorsque `.` est renvoyé à un autre argument que le premier, ou utilisé dans des sous-expressions!

**svFlow** proposes l'opérateur `%>.%` qui impose de spécifier **toujours** où placer `.` et qui ne modifie pas l'expression à évaluer (beaucoup plus rapide). Au final, il est beaucoup plus intuitif pour les étudiants (ne pas en parler?)

Difficultés lorsque l'on veut généraliser (à l'intérieur d'une fonction, par exemple):


```{r}
urchin %>%
  mutate(log_skel = log(skeleton)) %>%
  summarise(mean = mean(log_skel,
    na.rm = TRUE))
```

On a trois vairables ici:
- Une variable standard (la valeur pour `na.rm=`), que l'on nommera `na_rm`
- Une variable qui contient une expression à passer sous forme d'une `quosure` à débaler à l'intérieur du pipeline (`x`)
- Une variable qui sert de nom et ensuite est utilisée plus loin dans le pipeline, à passer aussi sous forme de `quosure` (`y`) 

```{r}
flow(urchin,
  x_ = skeleton,
  y_ = log_skel,
  na_rm = TRUE) %>_%
  
  mutate(., y_ = log(x_)) %>_%
  summarise(., mean = mean(y_,
    na.rm = na_rm_)) %>_% .
```

L'équivalent en tidyverse pur donne (notez qu'il faut deux variables pour le nom `y_name` sous forme de chaine de caractères, puis l'appel de la nouvelle variable, `y` sous forme de `quosure`):

```{r}

x <- quo(skeleton)
y_name <- "log_skel"
y <- as.quosure(as.name(y_name))
na_rm <- TRUE
urchin %>%
  mutate(!!y_name := log(!!x)) %>%
  summarise(mean = mean(!!y,
    na.rm = !!na_rm))
```


## Autre essai sur zooplankton

- zooplankton est bien pour, par exemple, corrplot, et pour une classification supervisée

```{r}
zoo <- read("zooplankton", package = "data", lang = "FR")
skimr::skim(zoo)
```

```{r}
# Labels
View(zoo)
# Help page, despite name was changed!
?zoo
.?zoo
```


Correlation plot de toutes les variables numériques:

```{r}
zoo %>.%
  select_if(., is.numeric) %>.%
  cor(., use = "complete.obs") %>.%
  corrplot::corrplot(., method = "ellipse")
```


Choisissons deux variables et 3 classes pour illustrer nos propos:

- la taille (size), et la circularité (quantifie si la particule est ronde circ = 1 ou pas circ << 1)

```{r}
chart$auto(zoo, circularity ~ size %col=% class)
# Better to use log-transformed size
chart$auto(zoo, circularity ~ log10(size) %col=% class)
```


- classes Chaetognathe, Cladocère & Protiste

```{r}
zoo3 <-
  zoo %>.%
  filter(., class %in% c("Chaetognathe", "Gastéropode", "Poisson")) %>.%
  mutate(., class = droplevels(class))
table(zoo3$class)
```

```{r}
chart$auto(zoo3, circularity ~ size %col=% class)
```

# Linear discriminant analysis:

```{r}
lda_zoo3 <- lda(data = zoo3, class ~ size + circularity, CV = TRUE)
table(zoo3$class, lda_zoo3$class)
```


Visualize lda:

```{r}
lda_zoo3 <- lda(data = zoo3, class ~ size + circularity)
klaR::drawparti(zoo3$class, zoo3$size, zoo3$circularity, method = "lda", image.colors = scales::hue_pal()(3), gs = as.integer(zoo3$class) + 15, print.err = FALSE, cex.mean = 0)
```

This used to work,... but does not work any more!

```{r}
zoo3 %>.%
  #mutate(., log_size = log10(size)) %>.%
  select(., class, size, circularity) %>.%
  mutate(., size = as.numeric(size), circularity = as.numeric(circularity), class = as.factor(class)) %>.%
  as.data.frame(.) %>.%
  mlr::makeClassifTask(data = ., target = "class") %>.%
  mlr::plotLearnerPrediction(task = ., learner = "classif.lda")
```


## Patterns avec formules

- mélange formules et autres source d'erreur: x et y sont dans un ordre différent!
Montrer avec ggplot2 vs lm()

`<goal>("<y> ~ <x>, data = <df>")`

mais non pipe-friendly. Pas nécessaire de changer les fonctions comme lm() avec
ce pattern-ci:

`<goal>(<df>, formula = <y> ~ <x>)`

```{r}
zoo %>% lm(formula = ecd ~ size)
#or
library(flow)
zoo %>.% lm(., formula = ecd ~ size)
```

Mais problème avec les fonctions lattice, car j'ai histogram(x, data). Donc, le
pattern suivant fonctionne mieux:

`<goal>(data = ., <y> ~ <x>)`


```{r}
library(tidyverse)
zoo %>% lm(data = ., ecd ~ size)
#or
library(flow)
zoo %>.% lm(data = ., ecd ~ size)
```

```{r}
ggplot(zoo, aes(size, ecd, col = class)) +
  geom_point() +
  facet_wrap(~class)
```

Chart equivalent

```{r}
library(chart)
# if using f_aes() for facets, need to indicate with.facets = TRUE
chart(zoo, f_aes(ecd ~ size %col=% class | class, with.facets = TRUE)) +
  geom_point()
# With chart() directly, no need of this!
chart(zoo, ecd ~ size %col=% class | class) +
  geom_point()
chart(data = zoo, ecd ~ size %col=% class | class) +
  geom_point()
chart$auto(data = zoo, ecd ~ size %col=% class | class)
```

avec ggformula:

```{r}
library(ggformula)
gf_point(ecd ~ size | class, data = zoo, col = ~class)
```

- Les 3 règles (simples) pour passer de ggplot2 à chart:

- ...


## Comparison of tidyverse versus SciViews::R:

Different... but close enough, with just a few simple rules to remember if you switch from tidyverse to SciViews::R.


```{r}
# Traditional (tidyverse) way:
iris %>%
  ggplot(aes(Petal.Length, Sepal.Length, col = Species)) +
  geom_point() +
  facet_wrap(~Species)

# SciViews::R way (tidyverse flavor)
iris %>.%
  chart(., Sepal.Length ~ Petal.Length, col = Species) +
  geom_point() +
  facet_wrap(~Species)

# SciViews::R way (formula-centric flavor)
iris %>.%
  chart(., Sepal.Length ~ Petal.Length | Species, col = Species) +
  geom_point()
```


```{r}
library(grid)
library(ggpubr)

# Need to convert trellis objects into grob for ggarrange()!
lattice_to_grob <- function(p, ...)
  grob(p = p, ..., cl = "lattice") 
lp <- xyplot(mpg ~ hp | factor(cyl), data = mtcars)
glp <- lattice_to_grob(lp)

p1 <- chart$auto(zoo3, circularity ~ log10(size) %col=% class) +
  xlab("Log(taille [mm])")

p2 <- chart$cloud(data = zoo3, circularity ~ log10(size) * transparency, col = zoo3$class,
  xlab = "Log(taille [mm])", ylab = "Circularité", zlab = "Transparence",
  par.settings = theme_sciviews_lattice()$lattice_par,
  lattice.options = theme_sciviews_lattice()$lattice_opt)

p3 <- chart$base(zoo %>.%
  select_if(., is.numeric) %>.%
  cor(., use = "complete.obs") %>.%
  ellipse::plotcorr(., method = "ellipse"))

p3 <- chart$base(zoo %>.%
  select_if(., is.numeric) %>.%
  cor(., use = "complete.obs") %>.%
  corrplot::corrplot(., method = "ellipse"))

p4 <- chart$base(klaR::drawparti(zoo3$class, zoo3$size, zoo3$circularity,
  method = "lda", image.colors = scales::hue_pal()(3), gs = as.integer(zoo3$class) + 15,
  print.err = FALSE, cex.mean = 0, xlab = "Log(taille [mmm])", ylab = "Circularité"))
  
ggpubr::ggarrange(p1, p2, p3, p4, labels = "AUTO")
```
